臺灣高等法院刑事判決　　　　　　　 100年度上訴字第1280號
上　訴　人
即　被　告　楊仲龍
選任辯護人　李富湧律師
　　　　　　李建賢律師
上列上訴人因強盜案件，不服臺灣板橋地方法院99年度訴字第37
69號，中華民國100年3月11日第一審判決 (起訴案號：臺灣板橋
地方法院檢察署99年度偵字第24872號)，提起上訴，本院判決如
下：
    主  文
上訴駁回。
    事  實
楊仲龍於民國99年9月7日上午5時許，在臺北縣板橋市(現改制為
新北市板橋區，下同) 館前西路265巷4號前，遇郭俊廷騎乘機車
，進入巷內小便，見清晨巷內四下無人，認有機可乘，竟意圖為
自己不法之所有，待郭俊廷解完小便，發動機車離去經過其身旁
之際，即雙手分持其所攜帶客觀上足以威脅人之生命、身體，可
供兇器使用之水果刀、螺絲起子各 1支，喝令郭俊廷停下，旋將
水果刀、螺絲起子分別抵住郭俊廷之胸口、腰際，命其將機車熄
火，並恫嚇「要錢還是要命」等語，以此強暴、脅迫之方式，至
使郭俊廷不能抗拒，遂將放置衣物內之現金新臺幣 (下同)3,100
元取交楊仲龍。楊仲龍得手後，為避免郭俊廷報警，復將郭俊廷
手機內SIM卡(此部分無不法所有意圖，嗣經郭俊廷拾回) 抽出丟
棄地上，迅速逃離現場。郭俊廷不甘受損，即騎車尾隨楊仲龍，
至臺北縣板橋市○○路與西門街口，停車取出置物箱內之鐵鎚，
繼續追捕並高喊搶劫，楊仲龍即向臺北縣板橋市○○路方向逃逸
，至府中路 126號前，楊仲龍不慎跌倒，郭俊廷趁隙上前將其制
伏，嗣於同日上午 5時35分許警方獲報前往現場，查獲並扣得楊
仲龍所有之水果刀、螺絲起子各1支，而悉上情。
    理  由
一、證據能力方面
  (一)證人郭俊廷、張新男及林常輔，於偵查中向檢察官所為之證
    詞，均經依法具結，檢察官亦無違法取供之情形，查無「顯
    有不可信之情況」；且證人郭俊廷經原審及本院、證人林常
    輔經原審以證人身分傳訊，並予被告即上訴人楊仲龍及其辯
    護人詰問機會，其詰問權已獲得確保；而被告及其辯護人未
    聲請傳訊證人張新男，顯已放棄詰問權之行使，並無不當剝
    奪其詰問權之情形，均得採為證據。
  (二)證人鄭廉平、張新男於警詢所為之證詞，雖屬被告以外之人
    於審判外之言詞陳述，然當事人於言詞辯論終結前均未爭執
    其證據能力，本院審酌前開言詞陳述作成時之情況尚無不當
    之處，適為本案之證據，依刑事訴訟法第159條之5 第2項規
    定，得為證據。
  (三)其餘資以認定被告犯罪事實之非供述證據(詳後述)，亦查無
    違反法定程序取得之情形，依刑事訴訟法第158條之4反面規
    定，亦具證據能力，合先敘明。
二、訊據被告固坦承有於上開時、地攜帶扣案之水果刀、螺絲起
    子各1支，及有收取告訴人郭俊廷所交付3,100元之事實，惟
    矢口否認有加重強盜犯行，辯稱：我當時只是作勢要打告訴
    人，叫他把錢交出來，當時水果刀及螺絲起子是放在我的斜
    背包，我沒有拿出來使用，更沒有將水果刀、螺絲起子架在
    告訴人身上，我的行為僅成立恐嚇取財，而非強盜云云。經
    查：
  (一)被告於警詢先陳稱：今天早上 5點的時候，是告訴人騎機車
    經過我身邊差一點撞到我，後來發生口角，我看到他在路邊
    上廁所，我就過去踹他一腳，我從頭到尾都沒有搶到錢，水
    果刀不是我的云云 (詳偵卷第9頁、第10頁)；於檢察官偵查
    中供稱：當時我走在路邊，告訴人騎機車撞到我，他也沒有
    跟我說什麼，他就走到旁邊小便，於是我就跟他說：『你剛
    剛差一點撞到我，你知道嗎？』之後我們就發生口角，但是
    我並沒有拿出任何水果刀或螺絲起子，我承認我有罵他，水
    果刀不是我的云云(詳偵卷第54頁、第56頁)；於原審審理時
    供承：我在巷口抽菸，告訴人騎乘機車載貨過來，告訴人將
    機車停放後，即至巷子內上廁所，告訴人上完後就到我停機
    車處，我就上前問告訴人身上有沒有帶錢，當時我是帶著一
    個黑色的斜背包，並拉開拉鍊讓告訴人看裡面之水果刀、螺
    絲起子，手未碰到刀子，之後告訴人就從口袋拿出錢來給我
    云云(詳原審卷第33頁反面、第61頁)；於本院準備程序辯稱
    ：我有叫告訴人拿錢出來，我是作勢要打他，告訴人沒有看
    到我背包裡的水果刀及螺絲起子，我沒有露出刀云云 (詳本
    院卷第41頁反面) ；於本院審理中供稱：我是往前靠近告訴
    人，把背包往前移，作勢要從背包拿東西出來云云 (詳本院
    卷100年7月7日審判筆錄第11頁)。故被告於偵查中先否認有
    取得告訴人之 3,100元及攜帶水果刀之事實；嗣見證據明確
    ，無從抵賴，始於審理中坦承有取得告訴人所交付之錢財及
    攜帶水果刀之情，惟於原審辯稱係以亮刀方式恐嚇告訴人，
    於本院則改辯以：係以作勢毆打告訴人方式恐嚇告訴人云云
    。觀被告歷次所辯，反覆不一，前後齟齬，避重就輕，其亟
    欲卸責之情，甚為顯然，所辯已難置信。
  (二)被告上揭強盜犯行，業據告訴人於檢察官偵查、原審審理中
    證稱：當天凌晨 5點多的時候，我騎乘機車載水果，到館前
    西路265巷4號前的巷口時，因尿急就騎機車進到巷子裡面，
    我人就下車在路邊小便，之後我就騎機車要直走，當時我就
    看到被告在別人的機車上抽煙，我要騎過去他旁邊時，他突
    然問我說要錢還是要命，就把刀子刺到我胸前那裡，當時被
    告另1支手還拿著1支起子，抵在我的腰部，他是有先搜我的
    身上，我本身有氣喘，被拿刀抵住時我很緊張、很害怕，我
    怕我氣喘發作，根本不可能有反抗的餘地，所以我就乖乖的
    把3,100元拿出來交給被告，之後被告又叫我把手機裡的SIM
    卡拔下來，然後將 SIM卡丟在地上，說要讓我沒有辦法報警
    ，即跑步離開，我不甘願，騎乘機車跟在後面追，追到府中
    路、西門街口的廟口的時候，我機車停下來，然後喊搶劫，
    並從機車拿出榔頭出來，被告跑到府中路的家樂福前，踢到
    人行道樓梯跌倒，我就把榔頭往被告身上丟，榔頭丟到他的
    背後，我撿起榔頭，被告又跑，我就再丟，這次就丟到被告
    的後頸部，被告就倒在地上，然後我就撲上去抓他，當時有
    路人圍上來，我將他壓在地上，其他路人有幫忙，我叫被告
    把錢還給我，被告就拿給我，之後警察就來了，跟我說錢要
    拿回警局當證物等語綦詳 (詳偵卷第81頁至第83頁、原審卷
    第54頁至第59頁)，並有告訴人取回3,100元所立之贓物認領
    保管單乙紙附卷可稽(詳偵卷第23頁)。又告訴人於本院審理
    中結證稱：「 (辯護人詰問：你當時有無想到趕快騎機車離
    開現場？) 我沒有辦法，我要往前騎他【即被告，下同】頂
    著，我也無法後退」、「 (辯護人詰問：當時有無想到要衝
    撞他而逃離現場？)若撞到他的話，我會犯罪」等語(詳本院
    100年7月7日審判筆錄第3頁) ，故告訴人於突遭被告攔阻時
    ，為避免撞傷被告而停下機車，旋遭被告以水果刀、螺絲起
    子抵住，並不違常情。雖告訴人就被告何時命其將機車熄火
    、追捕被告暨查獲水果刀、螺絲起子及 3,100元贓款之過程
    ，歷次陳述略有不一。惟證人之陳述有部分前後不符，究竟
    何者可採，法院本得依其自由心證予以斟酌，若其基本事實
    之陳述與真實性無礙時，仍非不得予以採信，非謂一有不符
    ，即認其全部均為不可採納。本案告訴人對被告分持水果刀
    、螺絲起子抵住其前胸、腰部，恫嚇稱「要錢還是要命」，
    以此強暴、脅迫之方式，至使告訴人不能抗拒，交付 3,100
    元予被告之基本事實，前後均相符合，並無瑕疵可指，自堪
    採信。被告選任辯護人徒執告訴人陳述之枝微末節處有不符
    ，遽指告訴人指訴不可採信，尚非允當。
  (三)本案查獲經過，係告訴人高喊搶劫、持鐵鎚追捕被告，被告
    於逃跑過程中，跌倒在地，嗣經告訴人制伏，被告之背包及
    水果刀、螺絲起子均散落地面，由路人將水果刀拾起交付警
    員帶回等情，為被告所不否認，復經目擊追捕過程之證人鄭
    廉平、張新男，及事後到場處理之員警林常輔分別於警詢、
    檢察官訊問、原審審理中證述明確 (詳偵卷第75頁、第76頁
    、第86頁至第89頁、第102頁、第103頁、原審卷第57頁至第
    59 頁)，並有查獲時現場相片附卷(詳偵卷第30頁至第32頁)
    及水果刀、螺絲起子各 1支扣案可佐，足認被告案發當時確
    有攜帶水果刀、螺絲起子各 1支無訛。又被告坦承有命告訴
    人將錢交出來，俟告訴人交付之後，復將告訴人手機之 SIM
    卡取出丟棄在地，以阻止告訴人報警等語 (詳本院卷第41頁
    反面) ，證人林常輔亦於原審證稱：告訴人至派出所前有至
    案發現場拾回SIM卡等語 (詳原審卷第58頁)，足證告訴人不
    惟將金錢交付被告，更依被告指示將手機內 SIM卡取出丟棄
    地上。再參酌上述告訴人事後奮勇追捕被告、將被告制伏在
    地之英勇作為，告訴人顯非懼事無勇之輩，亦非手無縛雞之
    力之人，衡情若非身體猝然遭遇強暴、脅迫，至無法抗拒外
    ，告訴人殊無可能毫無反抗、自願將錢財交付被告，並將手
    機 SIM卡丟置地上之理，堪信告訴人指訴其遭被告以水果刀
    、螺絲起子抵住胸口、腰部，至不能抗拒，始交付錢財乙節
    非虛。被告辯稱：未拿出水果刀、螺絲起子抵住告訴人，僅
    作勢毆打告訴人，告訴人即取出錢財云云，悖異常情，顯無
    可信。
  (四)辯護人另為被告辯護稱：被告取得財物之後，快跑離去，猶
    嫌不足，焉有餘裕以螺絲起子撬開路邊停放車輛行竊之理；
    又被告如欲持刀強盜，僅以水果刀抵住告訴人胸口已足，另
    騰出一手便於搜刮告訴人身上財物，實無雙手均持兇器，致
    使無法取財之必要；且被告如有拿出水果刀及螺絲起子抵住
    告訴人身體，於遭告訴人追趕及毆打之際，為何不拿出抵擋
    ，甚至攻擊告訴人，足見告訴人指訴與常理不符云云。惟查
    ，告訴人於原審證稱：被告跑步離開，我騎乘機車跟在後面
    追，追到府中路、西門街口的廟口的時候，看到被告他用起
    子在挖別人車子的鑰匙孔，我機車停下來，然後喊搶劫，當
    時我機車鑰匙沒有拔，後來我從機車拿出榔頭出來，被告當
    時就跑了等語(詳原審卷第54頁反面)，告訴人此節係在陳述
    被告強盜犯行既遂後之追捕過程，被告有無以螺絲起子挖其
    他車輛之鑰匙孔，核與被告是否成立強盜犯行無涉，告訴人
    實無憑空杜撰此一情節之必要；且告訴人係被告逃離現場後
    ，始騎車追趕被告，見被告以螺絲起子撬車輛鑰匙孔，方停
    車高喊搶劫，則在此之前，被告未必知悉告訴人在後追趕；
    又被告既已持兇器以強暴、脅迫手段壓制告訴人在先，並命
    被告丟棄手機之SIM卡以阻其報警，則被告自恃告訴人不敢
    追捕、無從報警，而從容欲以螺絲起子撬開其他車輛，並無
    悖常情。其次，被告雙手分持水果刀、螺絲起子抵住告訴人
    後，再以一手搜括告訴人之身體，嗣收受告訴人所交付之錢
    財，客觀上並無任何困難之處。再告訴人徒步追逐被告時，
    係手持鐵鎚一節，此據被告、告訴人及證人鄭廉平、張新男
    供、證述一致，與被告施強盜行為時，告訴人係手無寸鐵之
    徒手情形迥異，被告因未敢持水果刀、螺絲起子與之抵抗而
    發足狂奔，不無可能；又案發當時被告身上既有側背包，為
    其所自承，並有相片附卷可參(詳偵卷第30頁、第31頁)，其
    發現告訴人追捕而逃跑之際，將水果刀、螺絲起子置於背包
    內，倉促之間，未及取出抵抗，亦合常理；況被告跌倒在地
    時，其背包、水果刀一併散落地面，已如前述，被告更不可
    能取水果刀、螺絲起子抵抗或攻擊告訴人。辯護人以被告遭
    追捕時未以水果刀、螺絲起子抵禦甚或攻擊被告，遽認被告
    於行搶當時，亦未以水果刀、螺絲起子抵住告訴人云云，所
    為推論，昧於事理，要無可採。
  (五)告訴人於檢察官偵查中證稱：被告之水果刀抵住我的胸口會
    痛，我的胸口當時有一點點流血，事後我沒有去就醫等語 (
    詳偵卷第82頁) ；於原審證稱：被告用刀子抵住我胸口時，
    有一點紅點，後來警察有照相等語(詳原審卷第56頁)。雖與
    證人林常輔證述：當時告訴人手指部分有受傷，我沒有檢視
    告訴人胸前有無受傷，被害人也沒有跟我說他胸前有受傷，
    我沒有叫他去擦藥，如果被害人說他有受傷，我們應該會拍
    照等語(詳原審卷第58頁反面)不符。惟依告訴人之證述，被
    告當時係以水果刀「抵住」其胸口，其受傷部分僅係「一點
    點流血」或「一點紅點」，其既非遭被告以水果刀刺入或切
    割，縱有傷勢，亦屬極微，告訴人與警員對告訴人之胸口有
    無受傷，認知難免有異，或因此記憶模糊，故證人林常輔所
    述，尚不足採為被告有利之認定。
  (六)綜上所述，被告所辯，顯係臨訟推諉卸責之詞，不足採信。
    本案事證明確，被告犯行已堪認定，應依法論科。被告聲請
    將其及告訴人實施測謊，參照刑事訴訟法第163條之2 第3項
    第3款規定，實無必要。
三、按刑法第321條第 1項第3款攜帶兇器竊盜罪，係以行為人攜
    帶兇器竊盜為其加重條件，此所謂兇器，其種類並無限制，
    凡客觀上足對人之生命、身體、安全構成威脅，具有危險性
    之兇器均屬之，且祇須行竊時攜帶此種具有危險性之兇器為
    已足，並不以攜帶之初有行兇之意圖為必要 (最高法院77年
    台上字第5253號判例參照) 。又刑法第328條第1項所稱之「
    強暴」，指對人之身體，且足以抑制他人抵抗程度之有形力
    之行使；亦即直接或間接對於人之身體施以暴力，壓制被害
    人之抗拒。所稱之「脅迫」指對人，且足以抑制其抵抗程度
    之惡害通知行為；亦即以威嚇加之於被害人，使其精神上產
    生恐怖之心理。而強盜罪之強暴、脅迫，祇須抑壓被害人之
    抗拒，或使被害人身體上、精神上，處於不能抗拒之狀態為
    已足，其暴力縱未與被害人身體接觸，仍不能不謂有強暴、
    脅迫行為；縱令被害人實際無抗拒行為，仍於強盜罪之成立
    ，不生影響(最高法院22年上字第317號、30年上字第3023號
    判例參照) 。查被告行為時所攜帶之水果刀，刀柄與刀刃全
    長31.6公分，其刀刃為金屬製造，質地堅硬，前端為尖銳狀
    ，刀鋒銳利；而螺絲起子長18.5公分，本體材質為鋼鐵製，
    質地堅硬，端頭為四面陵凹狀，端鋒呈尖凸狀等節，經原審
    勘驗屬實，有勘驗筆錄在卷可考(詳原審卷第37頁、第38頁)
    ，該水果刀、螺絲起子，若以之揮刺、擊打，輕者足造成人
    之身體淤青、流血，重者足至生命之危，客觀上足以傷害人
    之生命、身體，而具有危險性，自屬兇器無疑。又被告將水
    果刀、螺絲起子抵住告訴人之胸口、腰部等要害處，並出言
    恫嚇稱：「要錢還是要命」等語，參照上開說明，顯屬施強
    暴、脅迫行為，參以案發現場在巷道內，當時無人出入，已
    據告訴人、被告陳述在卷，被告所為，衡情足以壓抑告訴人
    之意思自由，而達不能抗拒之程度。故核被告所為，係犯刑
    法第330條第1項攜帶兇器強盜罪。被告曾於96年間，因竊盜
    案件，經原審法院判處有期徒刑4月，減為有期徒刑2月確定
    ，甫於97年 5月11日執行完畢，有本院被告前案紀錄表在卷
    可按，被告於有期徒刑執行完畢後 5年以內，故意再犯本件
    有期徒刑之罪，為累犯，應依刑法第47條第 1項規定加重其
    刑。
四、原審認被告罪證明確，適用刑法第 330條第1項、第47條第1
    項，審酌被告攜帶兇器強盜，危害他人生命、身體安全、財
    產及社會治安甚鉅，並斟酌犯罪所得利益不多，及平日素行
    不良，兼衡其犯後毫無悔意等一切情狀，量處有期徒刑7年6
    月，並敘明扣案之水果刀、螺絲起子各 1支，供加重強盜犯
    行所用之物，且係被告所有 (按被告於本院雖供稱該水果刀
    係其拾獲等語，惟並無其他人主張有所有權，無證據證明該
    水果刀係他人所遺失，尚難認被告有侵占遺失物犯嫌，參酌
    民法第802條規定，原審認定係被告所有之物，尚無不合)，
    依刑法第38條第1項第2款規定沒收之。其認事用法，核無違
    誤，量刑尚稱允當。被告上訴意旨略以：水果刀係隨手可得
    ，不足以認定為兇器；又告訴人在現場並無喊叫搶劫，直至
    尾隨被告至一段距離後再喊叫搶劫，顯然被害人在此段路程
    中思考編造如何將被告陷害成更嚴重之犯罪；再被告所為僅
    構成恐嚇取財云云。然查，被告攜帶之水果刀、螺絲起子係
    屬刑法所規定之兇器，其所為已構成加重強盜罪，業如前述
    。再案發時間係在凌晨 5時許，案發現場在距馬路約50公尺
    處之暗巷內，當時巷道內無其他人出入，已據告訴人於本院
    證述明確(詳本院100年7月7日審判筆錄第5頁)，被告亦坦承
    當時無人出入 (詳同上筆錄第8頁)，顯無呼救之實益；況告
    訴人當時遭被告以水果刀、螺絲起子抵住身體要害處，至不
    能抗拒，焉敢呼救！故告訴人未及時求救，不足為奇，被告
    以此質疑告訴人，亦無足採。被告上訴，猶執前詞否認犯行
    ，為無理由，應予駁回。
據上論斷，應依刑事訴訟法第368條，判決如主文。
本案經檢察官柯麗鈴到庭執行職務
中    華    民    國   100    年    7     月    21    日
                  刑事第十三庭  審判長法  官  曾德水
                                      法  官  楊貴雄
                                      法  官  宋松璟
以上正本證明與原本無異。
如不服本判決，應於收受送達後10日內向本院提出上訴書狀，其
未敘述上訴之理由者並得於提起上訴後10日內向本院補提理由書
（均須按他造當事人之人數附繕本）「切勿逕送上級法院」。
                                      書記官  蘇秋
中    華    民    國   100    年    7     月    21    日
附錄本案所犯法條全文
中華民國刑法第330條（加重強盜罪）
犯強盜罪而有第321 條第1 項各款情形之一者，處7 年以上有期
徒刑。
前項之未遂犯罰之。
中華民國刑法第321條（加重竊盜罪）
犯竊盜罪而有左列情形之一者，處六月以上、五年以下有期徒刑
：
一、於夜間侵入住宅或有人居住之建築物、船艦或隱匿其內而犯
    之者。
二、毀越門扇、牆垣或其他安全設備而犯之者。
三、攜帶兇器而犯之者。
四、結夥三人以上而犯之者。
五、乘火災、水災或其他災害之際而犯之者。
六、在車站或埠頭而犯之者。
前項之未遂犯罰之。